【裁判字號】    89,台上,7011
【裁判日期】    891116
【裁判案由】    偽造文書
【裁判全文】
最高法院刑事判決                              八十九年度台上字第七○一一號
    上  訴  人  甲○○
右上訴人因偽造文書案件，不服台灣高等法院中華民國八十七年九月三十日第二審判
決（八十七年度上訴字第三七三九號，起訴案號：台灣台北地方法院檢察署八十六年
度偵字第二二九○六號），提起上訴，本院判決如左：
    主  文
原判決撤銷，發回台灣高等法院。
    理  由
本件原判決認定上訴人甲○○於民國七十九年間因犯軍中逃亡罪（嗣經普通法院審判
），經法院判處有期徒刑一年五月，減為八月十五日確定，且於八十一年七月十一日
執行檢察官註記以判決確定前羈押折抵刑期期滿，無須指揮執行而執行完畢。上訴人
與簡文蘭係夫妻，而登記簡文蘭為台北市○○路○段二三○號八樓之一東商驚奇廣告
股份有限公司（以下簡稱驚奇公司）董事長，但簡文蘭實際上並未過問驚奇公司事務
，而上訴人係驚奇公司董事，但為實際負責人，其明知於八十六年一月十日上午十時
及同日下午二時，並未通知驚奇公司其餘股東即吳達人（持有股份五分之一）、黃財
旺（持有股份五分之一）、楊玉生（實際係甲○○出資，但掛名為股東、持有股份五
分之一）、王嘉保（持有股份十分之一）、楊宗憲（持有股份十分之一）召開股東臨
時會，亦明知驚奇公司並未增資，亦未要求股東按比例增認，竟基於概括犯意，利用
不知情會計事務所人員，盜用吳達人置於驚奇公司之股東章一枚，蓋於二份驚奇公司
股東臨時會議記錄上，偽造驚奇公司於八十六年一月十日上午十時許有召開股東臨時
會，經全體股東同意增資新台幣（下同）五百萬元，再偽造驚奇公司於八十六年一月
十日下午二時許，有要求股東按原有股份比例增認，使吳達人、黃財旺股份由原本之
五分之一，變成十二分之一、王嘉保、楊宗憲股份由原本十分之一，變成十二分之一
，並盜用吳達人印章蓋於驚奇公司增資變更登記申請書上，偽造驚奇公司股東臨時會
議記錄及增資變更登記申請書等私文書，並於八十六年二月十三日，向台北市府建設
局行使，申請增資變更登記，而於八十六年二月十七日使台北市政府建設局人員將驚
奇公司增資及吳達人等人股份變更等之不實事項登載於驚奇公司變更登記事項卡上，
足以生損害於吳達人、黃財旺、王嘉保、楊宗憲及台北市政府建設局對公司變更登記
管理之正確性等情。因而維持第一審論處上訴人行使偽造私文書，足以生損害於公眾
及他人罪刑（累犯）之判決，駁回上訴人在第二之上訴，固非無見。
惟查：(一)、科刑之判決書所記載之犯罪事實，為論罪科刑適用法律之基礎，故凡於適
用法令有關之事項，必須詳加認定明確記載，然後於理由內明犯罪事實所憑之證據
及其認定之理由，使事實與理由互相一致，方為合法。本件原判決僅籠統記載上訴人
係利用不知情會計事務所人員，盜用吳達人之股東章蓋於二份驚奇公司臨時會議記錄
及增資變更登記申請書上，而對於其所利用盜用印章之人員，究係何會計事務所之何
人，及該人員何以不知情，並未詳細認定，明確記載，已不足為適用法律之依據，且
未明上訴人係利用不知情之人行使其偽造文書所憑之證據及認之理由，即論以上訴
人為行使偽造文書之間接正犯，尤有理由不備之違誤。(二)、刑法第二百十條之偽造私
文書罪，以偽造他人名義之文書為其成立要件。原判決事實所指上訴人行使之「驚奇
公司股東臨時會議記錄」上，除「記錄」名下蓋有「吳達人印章」外，尚蓋有「主席
簡文蘭印章」（見一審卷第五三、五四頁），而「驚奇公司增資變更登記申請書」上
，除「監察人」名下蓋有「吳達人印章」外，尚蓋有「董事長簡文蘭」、「董事甲○
○」之印章（見偵查卷第九頁），是上開文書上不僅蓋有「吳達人」之印章，尚蓋有
他人及上訴人之印章，何以認定係偽造吳達人名義制作之私文書，原判決未予論述，
即處以行使偽造私文書罪刑，亦嫌理由不備。上訴意旨指摘原判決不當，非全無理由
，應認有撤銷發回更審之原因。
據上論結，應依刑事訴訟法第三百九十七條、第四百零一條，判決如主文。
中      華      民      國    八十九    年     十一     月     十六     日
                              最高法院刑事第十庭
                                  審判長法官  莊  登  照
                                        法官  洪  明  輝
                                        法官  蔡  清  遊
                                        法官  黃  一  鑫
                                        法官  林  秀  夫
      右正本證明與原本無異
                                              書  記  官
中      華      民      國    八十九    年     十一     月    二十二    日


司法院資訊處製作；財團法人民間司法改革基金會備份。
